【裁判字號】    98,消債更,178
【裁判日期】    981015
【裁判案由】    更生事件
【裁判全文】
臺灣屏東地方法院民事裁定           98年度消債更字第178號
聲  請  人
即債務人    甲○○
上列當事人因消費者債務清理事件聲請更生，本院裁定如下：
    主  文
更生之聲請駁回。
聲請費用由聲請人負擔。
    理  由
一、按債務人與金融機構協商成立者，不得聲請更生或清算，但
    因不可歸責於己之事由，致履行顯有重大困難者，不在此限
    ；本條例施行前，債務人依金融主管機關協調成立之中華民
    國銀行公會會員辦理消費金融案件無擔保債務協商機制與金
    融機構成立之協商，準用前項之規定，消費者債務清理條例
    第151 條第5 項、第6 項分別定有明文。又聲請更生或清算
    不合程式或不備其他要件者，法院應以裁定駁回之，但其情
    形可以補正者，法院應定期間先命補正，復為同條例第8 條
    所明定。是依上之條文規定可知，債務人與金融機構協商成
    立債務清償方案後，即應由債務人按其條件履行，如因事後
    發生情事變更，在清償期間收入或收益不如預期，致該方案
    履行困難甚或履行不能，因不可歸責於己，始能例外准許債
    務人聲請更生或清算，以避免債務人任意毀諾已成立之協商
    ，濫用更生或清算之裁判上債務清理程序。從而，所謂「不
    可歸責於己之事由」，應係指客觀上聲請人之支出增多，或
    收入、收益減少，非其成立協商時所能預期，諸如物價上漲
    而成本增加、家屬患病等以致支出增加，或因病無法工作、
    僱佣之公司倒閉或裁員、失業、減薪等以致收入減少，均屬
    之。且衡量債務人或其受扶養人之生活費用時，亦應兼顧債
    權人利益，僅得核准較為基本之需求，對超過基本需求之主
    張，應不予准許。
二、本件債務人向本院聲請更生，主張其因有不能清償債務情事
    ，於本條例施行前，與最大債權金融機構台新商業銀行成立
    協商，約定自95年7 月起，分80期，每月清償新臺幣（下同
    ）29, 797 元，然因協商金額過高，債務人尚須負擔房貸與
    母親與二子之生活、教育費用，無法依原協商條件付款，故
    於96年3 月毀約；嗣並遭債權人銀行執行扣押債務人每月部
    份薪資，非可歸責於己等語。
三、經查債務人係因積欠各銀行現金卡、信用卡及信用貸款債務
    總額2,383,769 元，而於95年7 月間依金融主管機關協調成
    立之中華民國銀行公會會員，辦理消費金融案件無擔保債務
    協商機制，與最大債權金融機構協商成立，約定自95年7 月
    起，分80期，每月攤還29, 797 元，惟債務人自96年3 月起
    即未再依協商條件履行，有債務人所提協議書及財團法人金
    融聯合徵信中心信用報告可稽。
四、然依債務人所提財政部臺灣省南區國稅局95、96年年度綜合
    所得稅各類所得資料清單可知，債務人最近二年之薪資及其
    他所得總額各為96年之857,387 元及97年之872,725 元；每
    月收入約72,088元，有債務人所提書狀可稽。又依債務人所
    提出之財產狀況說明書及本院調取財政部臺灣省南區國稅局
    財產歸屬資料清單所示，債務人尚擁有坐落屏東縣鹽埔鄉房
    屋、土地之不動產財產；並非經濟狀況不良者。
五、債務人雖主張，因因協商金額過高，債務人尚須負擔房貸與
    母親與二子之生活、教育費用，無法依原協商條件付款，嗣
    並遭債權人銀行執行扣押債務人每月部份薪資等語；然查債
    務人尚擁有坐落屏東縣鹽埔鄉土地及房屋之不動產，非經濟
    狀況不良者。該坐落屏東縣鹽埔鄉房屋之不動產財產，依土
    地銀行函稱抵押貸款餘額為2,017,929 元，每月貸款利息約
    5,667 元，有土地銀行覆函可稽，而依本院前於98年度司執
    字第12700 號執行事件中鑑價結果，市價為6,202, 730元；
    則扣除貸款2,017,929 元尚有餘值近4,000,000 元，債務人
    自可運用或處分協助償還債務；又債務人尚有其他姊弟等，
    有戶籍謄本附卷，自應分擔供養母親之責。又查債權人銀行
    對債務人持有債權，並非意外或突發事項，債務人理應依債
    之本旨與誠信原則對債權人銀行清償債務，自非屬不可歸責
    於己之事由範圍內。況依民法第1114條及第1116條之1 規定
    ，直系血親相互間；家長家屬相互間及夫妻相互間互負扶養
    之義務。又扶養之程度，應按受扶養權利者之需要，與負扶
    養義務者之經濟能力及身分定之，民法第1119條亦定有明文
    。因此債務人對其家人之扶養費等支出應分別參酌債務人之
    資力及二者實際需要而負擔。再依債權人陳報之債務人信用
    卡消費與債務人陳報之證券買賣明細資料觀之，其信用卡消
    費明細支出以預借現金為主，而債務人所從事之股票短線交
    易行為，就債務人目前之經濟狀況而言，實難謂係屬必要生
    活支出行為；亦足徵其對平衡收入與支出之掌握有所欠缺，
    尚難遽認其協商後之毀諾係無可歸責。則債務人顯非不能支
    應還款方案，則尚難以此認債務人之未依原協商條件付款，
    為非可歸責。
六、綜上所述，如以債務人平均最近二年之每月薪資及其他所得
    72,088元收入為準，即使扣除其每月依協商條件應償還之29
    , 797 元，債務人仍有餘42,291元，衡諸一般日常生活經驗
    法則，應足供其支應日常生活、與參酌債務人之資力及實際
    需要而照養其家人等並償債所需；且債務人仍有資產超越抵
    押債務之坐落屏東縣鹽埔鄉房屋、土地之不動產可自行運用
    ，或處分協助償還債務及每月依協商條件應償還之金額，亦
    堪認其無不能清償或履行顯有重大困難之情事。況為償還債
    務，債務人必須經歷履行期間較不寬裕之經濟生活，惟此乃
    債務人於負擔債務時即得預見，是以應依誠實信用原則，於
    有履行可能性時，誠實忍耐，勤勉償還債務；此外，債務人
    就其有何不可歸責於己之事由，致履行顯有重大困難之事實
    ，並未為具體之主張及提出證明資料以供審酌，是以債務人
    之更生聲請既不符合首揭法條所規定之要件，且上開欠缺復
    無從補正，自應駁回其聲請，爰依前述規定裁定如主文。
中    華    民    國    98    年    10    月    15    日
                            民事庭法  官  李麗芳
正本係照原本作成。
如不服本裁定應於送達後十日內向本院提出抗告狀，並繳納抗告
費新臺幣一千元。
中    華    民    國    98    年    10    月    16    日
                                  書記官  滕一珍


司法院資訊處製作；財團法人民間司法改革基金會備份。
